【裁判字號】    97,台上,5022
【裁判日期】    971009
【裁判案由】    違反毒品危害防制條例
【裁判全文】
最高法院刑事判決            九十七年度台上字第五０二二號
上  訴  人  台灣高等法院台南分院檢察署檢察官
被      告  甲○○
上列上訴人因被告違反毒品危害防制條例案件，不服台灣高等法
院台南分院中華民國九十七年八月二十一日第二審判決（九十七
年度上訴字第七二二號；起訴案號：台灣台南地方法院檢察署九
十六年度營偵字第九五六號），提起上訴，本院判決如下：
    主  文
原判決撤銷，發回台灣高等法院台南分院。
    理  由
本件原判決以公訴意旨略以：被告甲○○基於販賣第一級毒品海
洛因之集合犯意，自民國九十六年六月上旬起，在嘉義市市區，
接續販賣海洛因予黃添宗施用十次。九十六年六月三十日上午，
在嘉義縣之黃添宗因腳受傷無法行走，需買海洛因解癮，乃電告
被告，被告遂駕駛車號一八七０－ＳＷ號小客車前往接載，黃添
宗上門後將欲購買海洛因之新台幣（下同）四千元交予被告。被
告旋於同日上午十時許，在台南市區某處，下車後向不詳姓名女
子販入第一級毒品海洛因三包。被告返回車上後，將其中一包海
洛因交予黃添宗；復於同日上午十一時許，在台南縣後壁鄉某處
，販賣海洛因一包予不詳姓名男子，得款二千元。嗣於同日上午
十一時三十分許，在台南縣後壁鄉嘉苳村後壁國中前，因行跡可
疑，為警盤查而查獲，並扣得黃添宗購得之海洛因一包（重０．
九公克）、被告販入之海洛因一包（毛重０．八七公克，袋重０
．三一公克）、電子磅秤一只、夾鏈袋一百十三個、玻璃管六支
、斜口吸管二支、行動電話三支、二千五百元（另五百元為甲○
○加油五百元所剩）。因認被告涉犯毒品危害防制條例第四條第
一項之販賣第一級毒品罪嫌。經審理結果，認被告犯罪不能證明
，因而維持第一審無罪判決，駁回檢察官在第二審之上訴。固非
無見。
惟查：(一)審理事實之法院，對於案內一切證據，除認為不必要者
外，均應詳為調查，然後基於調查所得之心證，以為判斷事實之
基礎，如有應行調查之證據未經依法調查，或證據雖已調查而其
內容尚未明瞭者，即與未經調查無異，遽行判決，均屬刑事訴訟
法第三百七十九條第十款所稱之當然違背法令。原判決認公訴意
旨所指被告於九十六年六月三十日上午十一時許，在台南縣後壁
鄉某處，販賣海洛因一包予不詳姓名男子之犯行，尚屬不能證明
。依理由四、(四)4.之說明，係以黃添宗於第一審未能確認有無看
到被告交付毒品，且證人郭金和亦在第一審到庭具結證明被告曾
以電話聯絡，向伊借貸二千元修車，為其論據。然關於被告如何
於九十六年六月三十日上午十一時許，在台南縣後壁鄉某處，以
二千元之價格販賣海洛因予不詳姓名者一節。據黃添宗於偵查中
證稱：「（你的四千元在何時交的，為何甲○○身上找到二千五
百元？）他本來有五千元，他又向他的朋友拿四千元，我的四千
元就交給他，他一共有一萬三〔千元〕，一萬三〔千元〕買了一
萬二〔千元〕，還剩下一千元，加油五百元，還剩五百元。在路
（邊）他又賣另一個毒品海洛因二千元。所以他應該還有二千五
〔百元〕」、「（你說他賣別人二千元在何處賣的）在台南縣後
壁鄉。我們從台南直接回到後壁鄉，在被警察查到之前，他有賣
二千元」、「（買的人你是否認識）我見過好幾次，但我不知道
他的名字」（偵查卷第十二頁）；繼於原審證稱「（甲○○在後
壁鄉的路邊賣毒品給另一個人，是否實在？）他們在車外，我在
車內，我無法確定他們是否在交易」、「我有看到甲○○拿東西
給對方，但我不知道是什麼東西」（第一審卷第八十五頁）「我
並沒有下車」（原審卷第五十六頁）等語。黃添宗似始終指證被
告曾交付物品予他人，且員警查獲時在被告身上扣得之款項金額
，亦與黃添宗計算當日被告應有之餘款數額相合。至證人郭金和
雖於第一審證稱伊曾借款二千元予被告修車，然同時又證稱「（
車上還有無其他人）我印象中有看到車子旁邊有一個人，我不知
道是否是他的朋友，那個人有下車，走到學校操場的水龍頭洗臉
，是一個男生」、「我騎機車去，被告沒有下車，我就直接拿二
千元給被告，拿完我就走了」云云（第一審卷第一一九頁）。郭
金和所稱交付款項時，被告並未下車，在場之第三人則曾下車走
往操場一節，核與黃添宗在第一審作證時所稱伊留在車內，被告
下車交付等情，顯非相符。二人所言，究以何者為是？而郭金和
是否於九十六年六月三十日上午十一時許與被告見面並交付二千
元之人，既關係被告為警查獲時攜帶款項來源為借貸或販賣海洛
因所得之認定，即有根究明白之必要。原審未詳為調查勾稽釐清
，遽予採信郭金和之證詞，為有利被告之認定，自有應於審判期
日調查之證據而未予調查之違法。(二)除有特別規定外，已受請求
之事項未予判決，或未受請求之事項予以判決者，其判決為當然
違背法令。又判斷起訴事實之範圍，應以起訴書犯罪事實欄所記
載之事實為依據。本件起訴書犯罪事實欄記載被告基於販賣第一
級毒品海洛因之集合犯意，自九十六年六月上旬起，在嘉義市市
區，接續販賣海洛因予黃添宗施用十次；同年月三十日上午，因
黃添宗受傷無法行走，需買海洛因解癮，被告遂駕車接載黃添宗
，由黃添宗交付四千元予被告後，被告旋於同日上午十時許，在
台南市區某處，向不詳姓名女子販入海洛因三包，被告返回車上
後，將其中一包海洛因交予黃添宗；嗣於同日上午十一時三十分
許，在台南縣後壁鄉嘉苳村後壁國中前，為警盤查而查獲，並扣
得黃添宗購得之海洛因一包（重０．九公克）、被告販入之海洛
因一包（毛重０．八七公克，袋重０．三一公克）、電子磅秤一
只、夾鏈袋一百十三個、玻璃管六支、斜口吸管二支、行動電話
三支、二千五百元等情。則檢察官起訴之犯罪事實，除被告以營
利為目的而販入上開海洛因之販賣行為，並兼及與販賣行為具實
質上一罪關係之持有海洛因之行為。而有關被告如何使黃添宗取
得海洛因一節，據被告於警詢時供稱「……是我載黃添宗至台南
市直接向綽號『黑仔』購買海洛因，我並未經手」（警局卷第五
頁）；於羈押訊問時供承「（毒品向誰買的）黃添宗需要毒品，
是黃添宗叫我帶他去找『黑仔』，我祇是介紹他們二人認識，交
易過程是他們二人自行處理」，繼稱「事實上是我們一起出錢去
買完之後，再平分，我沒有賣給他，他也沒有賣給我」（聲羈卷
第六頁）；再於偵查時供稱「（今日你怎麼會到嘉義去找黃添宗
）他打電話要我載他到台南」、「（你有載他到遊藝場找『黑仔
』）有」、「（黃添宗的四千元是交給你）直接向『黑仔』拿的
，毒品也是『黑仔』拿給他的」、「因為他不認識『黑仔』，所
以我載他去買的」、「他的四千元是我直接載他去向遊藝場向『
黑仔』購毒的，他的錢有交給我，我是向『黑仔』買一萬三〔千
元〕，毒品是由『黑仔』直接交給黃添宗，黃添宗再把毒品直接
平分給我」（偵查卷第十二頁、第十三頁）；延長羈押訊問時亦
供稱「……查獲當天黃添宗也是叫我載他去台南購買毒品的」（
偵聲卷第九頁）；第一審亦供稱「每次都是我載黃添宗來台南買
藥，因為他自己沒有車子」（第一審卷第九頁、第十頁）。黃添
宗於警詢時亦陳稱「（你所注射之毒品海洛因來源為何）我係向
甲○○購買的」、「我均電話聯絡甲○○約好交易地點交易；本
次被警方查獲時交易金額，向甲○○購買四千元」、「（甲○○
載你到台南市何處購買海洛因？向誰購買？）因為台南市我並不
熟，正確地點我並不清楚，因為我並沒有下車向誰購買，我也不
知道」、「（你向甲○○總共交易購買海洛因幾次）大約有十次
」（警局卷第九頁、第十頁）；於偵查中具結證稱「（最近施用
的毒品海洛因都是向誰買的）向甲○○買的」、「（前後買過幾
次）買過十幾次了」、「（最早一次何時向他買的）十幾天前」
、「（十天前你第一次向他買，何地向他買的？）嘉義市的市區
」、「（買多少錢）一包一千元，一包我可以用三天」、「（最
後一次何時何地點向他買的）今天上午九點多，在台南市的某處
向甲○○買的。何處我不曉得，他先在嘉義市帶我來台南的。他
買毒品的地點是他約的，我坐在他的車上，他在台南先買來，我
們在台南市市區時，在車上我再向他買的。因為台南市我不熟，
而且我坐在車上，所以市區的何處我不會講。我祇知道旁邊有很
多建築物」、「（遊藝場的『黑仔』你是否認識）我不認識，甲
○○有認識」（偵查卷第十頁、第十一頁）；「（『黑仔』有無
把毒品交給你）沒有。他是在路邊跟一位女子買的，約三十歲左
右」（偵查卷第十三頁）；於第一審改稱「我拿四千元給甲○○
，他邀我一起去台南買的，甲○○跟誰買的，那個人我不認識」
、「對方把毒品拿給被告，被告再拿給我的」、「甲○○要去跟
別人拿藥的時候，都會跟我說，我都會拿錢交待甲○○幫我買…
…」（第一審卷第八十三頁、第八十四頁；第八十七頁）；於原
審亦稱「那時候他要購買的時候我會與他一起去買，有時候是請
託他買」（原審卷第五十二頁）各等語。原審雖以不能證明被告
有營利販賣之犯意，而為其無罪之諭知，惟縱認被告使黃添宗取
得海洛因及被告持有海洛因等行為，非如公訴意旨所稱基於販賣
之意圖，然被告交付或使黃添宗取得海洛因及被告持有海洛因之
行為，究係無償轉讓、幫助施用或持有？且既已起訴，自應予以
審理。乃第一審僅就公訴意旨所指販賣海洛因部分為審判，並諭
知無罪之判決，置上開業經起訴之交付及持有等事實於不論，原
審復未調查審理，逕予維持，自有已受請求之事項而未予判決之
違法。以上或為上訴意旨所指摘，或屬本院得依職權調查之事項
，應認原判決有撤銷發回更審之原因。
據上論結，應依刑事訴訟法第三百九十七條、第四百零一條，判
決如主文。
中    華    民    國  九十七  年    十    月    九    日
                      最高法院刑事第六庭
                          審判長法官  洪  清  江
                                法官  韓  金  秀
                                法官  林  勤  純
                                法官  李  錦  樑
                                法官  陳  國  文
      本件正本證明與原本無異
                                      書  記  官
中    華    民    國  九十七  年    十    月   十六   日
                                                      Ｑ


司法院資訊處製作；財團法人民間司法改革基金會備份。
